臺灣板橋地方法院民事判決　　　　　　　95年度訴字第1860號
原　　　告　　廖文正即祭祀公號廖新發管理人
訴訟代理人　　周裕暐律師
　　　　　　　郭緯中律師
上　一　人
複　代理人　　丙○○
被　　　告　　甲　○
　　　　　　　乙○○
上2人共同
訴訟代理人　　林俊宏律師
上列當事人間請求排除侵害事件，本院於民國九十六年九月四日
言詞辯論終結，判決如下：
    主  文
被告甲○、乙○○應將坐落臺北縣鶯歌鎮○○段○八八六之○○
○一地號如附圖所示面積一百二十平方公尺之土地上之門牌編號
臺北縣鶯歌鎮○○路一三八巷十一號之建物拆除，並將上開土地
返還原告。
被告甲○、乙○○應自民國九十五年八月十六日起至返還前揭土
地之日止，按月給付原告新臺幣貳仟參佰陸拾捌元。
原告其餘之訴駁回。
訴訟費用由被告負擔。
本判決第一項於原告以新臺幣陸拾參萬貳仟元供擔保後，得為假
執行；但被告如於假執行程序實施前以新台幣壹佰捌拾玖萬陸仟
元為原告預供擔保後，得免為假執行。
本判決第二項於各該給付期屆至時，原告依各期給付提供新臺幣
柒佰元供擔保後，得為假執行；但被告如於假執行程序實施前以
新台幣貳仟參佰陸拾捌元為原告預供擔保後，得免為假執行。
原告其餘假執行之聲請駁回。
    事實及理由
壹、程序方面：
    按訴狀送達後，原告不得將原訴變更或追加他訴，但擴張或
    減縮應受判決事項之聲明者，不在此限，民事訴訟法第255
    條第1項第3款定有明文。本件原告於民國95年8月16日起訴
    時，其聲明第1 項後段為：「並自民國95年8 月14日起至還
    地清楚日止按月給付原告新臺幣（下同）5,000 元計算之損
    害金」，嗣於96年9 月4 日言詞辯論期日當庭更正為「被告
    應自95年8 月16日起至返還土地之日止按月給付原告5,000
    元」，顯將原訴變更，惟屬減縮應受判決事項聲明，揆諸前
    揭規定，本院認應准許之。
貳、實體方面：
一、原告起訴主張：
（一）被告甲○及乙○○共同占用原告所有坐落臺北縣鶯歌鎮○
      ○段886-1號土地（下稱系爭土地），並於其上建有門牌
      號碼為臺北縣鶯歌鎮○○路138巷11號之房屋（下稱系爭
      建物），致影響原告對於該部分土地所有權之使用，爰依
      民法第767 條之規定，本於所有權之行使，請求被告拆屋
      還地如聲明第1 項所示，並依侵權行為及不當得利之法律
      關係，請求被告返還如聲明第2 項所示相當於租金之不當
      得利。
（二）對於被告抗辯之陳述：
    1.被告抗辯以代原告繳納稅捐取代地租，而使用系爭土地，
      則其占有系爭土地之初，自並無行使地上權之意思，縱將
      戶籍遷入迄今20年，亦不符時效取得地上權之要件，依據
      最高法院64年臺上字第2552號判例、90年臺上字第1434號
      判決意旨，被告抗辯有權占有系爭土地洵屬無據。退步言
      之，縱其等已符合時效取得地上權登記之要件，然此僅為
      地上權登記之請求權，既於本件訴訟起訴前，未曾向主管
      機關請求為地上權之登記，即無由主張係有權占有系爭土
      地。
    2.系爭土地之土地稅捐向來均為原告所支應，被告抗辯係以
      代原告繳付稅捐以代地租，若為真實，其應繳付土地稅捐
      ，而非房屋稅捐。
    3.單純之沈默除經法律明定視為已有某種意思表示外，不得
      即認係表示行為，原告對於被告占有系爭土地，縱未有任
      何異議或反對之表示，解釋上非即可認定原告確有默示同
      意被告使用系爭土地之意思表示。依最高法院89年臺上字
      第2894號判決意旨，非可逕認兩造間已因默示合意就系爭
      土地成立使用借貸契約，況原告本於權利之主張，請求被
      告返還系爭土地，並無權利濫用之問題等語，爰依民法第
      767 條及侵權行為之法律關係請求被告返還系爭土地，並
      賠償相當於租金之損害。
（五）聲明：1.被告甲○、乙○○應將坐落系爭土地如附圖所示
      面積120平方公尺之土地上之系爭建物拆除，將土地返還
      原告，並應自95年8 月16日起至返還土地之日止，按月給
      付原告5,000元；2.願供擔保請准宣告假執行。
二、被告則以下列辯詞，資為抗辯：
（一）被告甲○一家早於46年前即於坐落於系爭土地上之系爭建
      物居住，且均按時完納稅捐，並於74年5月7日即已將戶籍
      遷入，其等和平繼續於系爭土地上居住已逾20年，且長期
      代原告繳納系爭土地之部分稅捐，顯可認被告主觀上係以
      代原告繳納稅捐取代地租之意思，使用系爭土地，是已具
      備時效取得地上權之要件。另被告業已向臺北縣樹林地政
      事務所申請辦理時效取得地上權，業經該事務所完成相關
      丈量程序，依最高法院83年臺上字第3252號判例意旨，被
      告即得排除原告之異議與本件請求。
（二）又原告與被告係遠房親屬關係，對於被告早年即居住系爭
      建物之事實知之甚稔，卻未曾為任何反對之意思表示，參
      諸最高法院29年臺上字第762號判例，即便認被告未能依
      法時效取得地上權，亦應認原告已默示同意被告使用系爭
      土地，而兩造已成立使用借貸之關係，且因未約定使用期
      限，因此，原告僅得於被告依借貸之目的使用完畢後，始
      得請求返還系爭土地。
（三）兩造就系爭土地於78年1月12日經臺北縣鶯歌鎮調解委員
      會調解，調解成立內容之一為「前項廖江華名下土地之地
      價稅自77年起至聲請人（即訴外人廖東海）與對造人（即
      訴外人張聯芳、張聯富與本件被告甲○）間買賣過戶登記
      手續完成為止，全部由對造人等共同負擔繳納。」更可認
      原告容許被告繼續無償使用系爭土地至兩造間買賣過戶登
      記完成為止，若認前開負擔之地價稅為使用系爭土地之對
      價，兩造間亦成立不定期限租賃。
（四）被告經濟狀況不佳，無力負擔原告所提之高額房地賣價，
      若然搬遷，亦無處可居，是原告行使其所有權，顯已違反
      誠信原則並有權利濫用之情。
（五）聲明：1.原告之訴駁回；2.若受不利之判決，被告願供擔
      保請准宣告免假執行。
三、查原告起訴主張系爭土地為其所有，而被告占用系爭土地搭
    蓋建物，其範圍及面積如附圖所示，為120 平方公尺等情，
    業據其提出系爭土地登記謄本1 份在卷可稽（詳本院卷第36
    頁），並經本院依原告聲請於96年6 月7 日勘驗現場，且囑
    託臺北縣樹林地政事務所人員進行測量，此有勘驗筆錄及如
    附圖所示之土地複丈成果圖各1 份、現場照片3 張附卷可憑
    （詳本院卷第97頁- 第101 頁、第103 頁- 第104 頁），且
    為被告所不爭執，自堪信原告此部分之主張為真實。再原告
    復主張被告係無權占有系爭土地，被告則以前開情詞置辯，
    則按以無權占有為原因，請求返還所有物之訴，被告對原告
    就其物有所有權存在之事實無爭執，而僅以非無權占有為抗
    辯者，原告對於被告無權占有之事實，無舉證責任，被告應
    就其取得占有，係有正當權源之事實證明之（最高法院91年
    度台上字第2182號判決要旨參照），是查本件被告就原告係
    系爭土地所有人之事實並不爭執，惟以非無權占有為抗辯，
    依上開說明，被告即應就其占用系爭土地係有正當權源之事
    實證明之。從而，本件兩造之爭執點應為：被告是否已時效
    取得地上權？兩造是否已成立不定期限之使用借貸或租賃關
    係？而被告是否有正當權源使用系爭土地？茲析述如下。
四、按「占有人因時效而取得地上權登記請求權者，以已具備時
    效取得地上權之要件，向該管地政機關請求為地上權登記，
    如經地政機關受理，則受訴法院即應就占有人是否具備時效
    取得地上權之要件，為實體上裁判。本院69年度第5次民事
    庭會議決議應予補充」，有最高法院80年度第2 次民事庭會
    議決議可參。再按「因時效完成而取得地上權或地上權登記
    請求權者，必須以行使地上權之意思而占有他人之土地為其
    成立要件之一，原審既認上訴人非以行使地上權之意思而占
    有系爭土地，即上訴人即無從因時效而取得地上權或地上權
    登記請求權。又縱認上訴人因地上權取得時效完成而得主張
    時效利益，依民法第772 條準用第769 條及第770 條之規定
    ，亦僅得請求登記為地上權人而已，並非即取得地上權，在
    其未依法登記為地上權人之前，自不能本於地上權之法律關
    係，向土地所有人有所主張而認其非無權占有。且按占有人
    因時效取得地上權登記請求權，向該管地政機關請求為地上
    權登記，經地政機關受理，受訴法院應就占有人是否具備時
    效取得地上權之要件為實體上裁判者，須以占有人於土地所
    有權人請求拆屋還地前，以具備時效取得地上權之要件為由
    ，向地政機關請求登記為地上權人為前提」，亦有最高法院
    89年台上字第1370號判決要旨可以參照。又「因時效取得地
    上權登記請求權者，不過有此請求權而已，在未依法登記為
    地上權人以前，仍不得據以對抗土地所有人，而謂其係有權
    占有。又占有人之占有，縱已具備時效取得地上權之要件，
    倘係在土地所有權人或管理權人依民法第767 條規定提起訴
    訟後，始向管轄地政機關聲請登記者，受訴法院毋庸就占有
    人是否具備時效取得地上權登記之要件，為實體上裁判」，
    更有最高法院88年台上字第1729號判決要旨可參。經查，本
    件被告雖抗辯其就所有之系爭建物所坐落如附圖所示之系爭
    土地部分，有地上權登記請求權存在，並據提出臺北縣樹林
    地政事務所他項權利位置圖1 件附卷可稽，然查，被告對於
    其向臺北縣樹林地政事務所申請以時效取得地上權之詳細日
    期雖無法確定，惟其確係在本件起訴之後，始就前述其所主
    張之地上權向地政機關送件請求登記為地上權人乙節，並不
    否認（見本院96年7 月24日言詞辯論筆錄），則依前所述，
    法院自無庸再就其對於系爭土地是否有得請求登記為地上權
    人之實質要件加以審酌，亦即不能認其得以地上權人之地位
    對原告主張非無權占有系爭土地，是被告此部分抗辯，尚無
    可採。
五、次按稱使用借貸者，謂當事人一方以物交付他方，而約定他
    方於無償使用後返還其物之契約，民法第464條定有明文。
    既稱「契約」，當事人間必有意思表示之合致，否則，契約
    無由成立，則因當事人間並無發生權利義務關係之效果意思
    ，是使用借貸之契約關係自亦無由成立。被告辯稱指原告明
    知其使用系爭土地且長期居住於系爭建物內，乃竟未制止，
    顯見原告業已同意被告無償使用此部分土地等語，原告則否
    認之，是以兩造間倘欲就此部分土地（系爭土地如附圖所示
    ）成立使用借貸契約關係，參諸前開說明，自須具備以下要
    件：兩造間確有使用借貸意思表示之合致，換言之，就原
    告而論，當須有使被告自該部分土地（系爭土地如附圖所示
    ）之「無權占有」人，變更為「有權占有」人之效果意思；
    該部分土地（系爭土地如附圖所示）必須是原告基於使用
    借貸之意思而交付（占有之移轉）與被告使用。另所謂默示
    之意思表示，係指依表意人之舉動或其他情事，足以間接推
    知其效果意思者而言，若單純之沈默，則除有特別情事，依
    社會觀念可認為一定意思表示者外，不得謂為默示之意思表
    示（最高法院95年度臺上字第1999號、2868號判決意旨參照
    ）。而查，本件原告對於前開被告長期居住之事實，係單純
    之未予制止，對無權占有人之使用未加異議，亦僅單純沈默
    而未為制止者，此自不生任何法律效果，亦非默許同意繼續
    使用，是以尚難僅以原告單純未積極反對之意思表示，即推
    認兩造間已有使用借貸意思表示之合致。是被告辯以原告默
    示同意被告無償使用系爭土地如附圖所示部分之抗辯，即無
    可採。
六、再被告雖舉臺北縣鶯歌鎮調解委員會78年民調字第23號調解
    書（下稱系爭調解書，詳本院卷第135 頁），調解內容為：
    「聲請人廖東海係廖新發祭祀公業管理人廖江華合法繼承人
    之一與對造人張聯芳、張聯富、甲○等因坐落於鶯歌鎮○○
    段八八六地號土地糾紛事件，經本會調解成立，其內容如左
    ：一、對造人張聯芳、張聯富、甲○等願共同負擔繳納聲請
    人廖東海已繳納之坐落於鶯歌鎮○○段八八六地號之地價稅
    （自69年至74年）共計新臺幣柒仟壹佰柒拾壹元正，並於調
    解成立當場一次付清。二、前項廖江華名下土地之地價稅自
    77 年 起至聲請人與對造人間買賣過戶登記手續完成為止，
    全部由對造人等共同負擔繳納」之記載，為兩造間已成立使
    用借貸契約或不定期限租賃契約之依據，然稽之上開內容所
    謂之鶯歌鎮○○段八八六地號土地糾紛事件，僅泛稱糾紛事
    件，其標的、範圍俱屬不明，另所稱之「前項廖江華名下土
    地之地價稅自77年起至聲請人與對造人間買賣過戶登記手續
    完成為止，全部由對造人等共同負擔繳納」等語，其意應係
    指調解事件之兩造，就調解標的之土地已有買賣之共識，而
    於買賣契約成立、不動產所有權移轉登記手續完成前，就買
    賣標的之土地地價稅由何人負擔之合致，並無可否繼續使用
    土地之約定，況若稱該土地地價稅之負擔，即為使用土地之
    對價，或有此地價稅繳納之負擔即可有權使用土地，則當事
    人之一造僅需負擔少額之稅捐，卻故不買受系爭調解標的之
    土地，竟可長期對所有權人主張有權占用，亦甚不合理，是
    攸關本件兩造間使用借貸契約、租賃契約是否成立，則尚無
    從自此推衍得知，原告既無與被告成立使用借貸或是租賃契
    約之效果意思，兩造間即不生意思表示合致，而無由成立上
    開使用土地或是租賃土地之私法上契約關係。是被告執此辯
    稱兩造就此部分土地已成立使用借貸或不定期限租賃之法律
    關係等情，顯係誤解，亦無可採。
七、又按所有人對於無權占有或侵奪其所有物者，得請求返還之
    ；對於妨害其所有權者，得請求除去之，民法第767 條前段
    、中段定有明文。茲原告既為系爭土地之所有權人，被告復
    無可資對抗原告之正當權源，乃竟無權占有系爭土地，則原
    告基於前開權利之行使，尚無濫用或違反誠信、衡平原則等
    情事。本件被告占有使用原告所有之系爭土地如附圖所示部
    分，既經認定如前，被告無權占有原告之土地，原告本於所
    有權之作用請求被告拆除如系爭土地附圖所示之土地上之建
    物，並返還占用之土地，洵屬正當。
八、另因故意或過失，不法侵害他人之權利者，負損害賠償責任
    ，民法第184條亦有規定。而無權占有他人土地，可獲得相
    當於租金之利益，為社會通常之觀念，最高法院61年臺上字
    第1695號判例復可參照，就土地所有權人而言，亦應係受有
    相當於租金之損害，自不待言。則查，被告既無占有使用原
    告所有之系爭土地之正當權源，惟被告所有之系爭建物，既
    坐落於原告所有之系爭土地上，原告為系爭土地之所有權人
    ，因無法使用收益，而受有相當於租金之損害，從而原告併
    請求被告返還其所受相當於租金之利益予原告，依法亦屬正
    當。再按城市地方房屋之租金，以不超過土地及其建築物申
    報總價額年息10%為限，而租用基地建築房屋亦準用之，土
    地法第97條第1項、第105條分別定有明文。而所謂土地價額
    係指法定地價而言，土地所有權人依土地法所申報之地價為
    法定地價，土地法施行法第25條、土地法第148條亦分別定
    有明文。末查，被告迄今仍未返還系爭土地如附圖所示部分
    之土地，原告係請求被告自95年8月16日起至拆屋還地日止
    相當於租金之利益，而系爭土地93年度當期之申報地價每平
    方公尺2,960元（見卷附之土地登記第二類謄本，本院卷第
    36頁），系爭建物係磚造1層樓之建物，系爭土地位於臺北
    縣鶯歌鎮○○路，側邊鄰登山步道，100公尺外有中山路，
    鄰近則有圖書館、羽球場、市○○○○路上有便利商店等情
    ，經本院現場履勘查明，有上揭勘驗筆錄1份附卷可佐。本
    院綜合斟酌系爭土地之所在位置、現況、交通及附近環境等
    情況，認為原告請求被告給付相當於租金之不當得利，以系
    爭土地申報總價額年息8%為適當，故原告請求被告自起訴時
    即95年8 月16日起至拆屋還地日止，依93年度申報地價每平
    方公尺2,960 元之申報地價8%，再按被告2 人占用面積，計
    算相當於租金之不當得利，按月給付2,368 元 (計算式：
    $2,960/ ㎡×120 ㎡×8%÷12≒$2,368），為有理由，應予
    准許，原告逾此範圍之請求即非正當，應予駁回。
九、綜上所述，原告本於民法第767條之規定，請求被告將坐落
    於系爭土地上如附圖所示部分面積120平方公尺之土地上建
    物即門牌號碼臺北縣鶯歌鎮○○路138巷11號房屋拆除，並
    將上開土地返還原告，及依侵權行為之法律關係，請求被告
    自95年8月16日起至返還上開土地之日止按月給付原告2,368
    元之損害金，洵屬有據，應予准許；逾此部分之請求，則屬
    無據，應予駁回。
十、本件兩造各陳明願供擔保請准宣告假執行或免為假執行，就
    原告勝訴部分，經核均無不合，爰分別酌定相當之擔保金額
    宣告之。至原告敗訴部分，其假執行之聲請因訴之駁回而失
    所附麗，不予准許。
十一、本案事證已臻明確，兩造其餘主張陳述及所提證據，核與
      判決結果不生影響，爰不贅述，併此敘明。
十二、據上論結，本件原告之訴為一部有理由，一部無理由，依
      民事訴訟法第85條第1項、第79條、第390條第2項、第392
      條第2項，判決如主文。
中　　華　　民　　國　　96　　年　　9 　　月　　28　　日
                  民事第三庭    法　官　邱靜琪
以上正本係照原本作成
如對本判決上訴，須於判決送達後20日內向本院提出上訴狀
中　　華　　民　　國　　96　　年　　9 　　月　　28　　日
                                書記官　白俊傑
